臺灣臺南地方法院民事判決
108年度訴字第1284號
原      告  蔡金旺  

訴訟代理人  蔡弘琳律師
            蔡進欽律師
            蘇正信律師
            鍾旺良律師
被      告  蔡金彪  

訴訟代理人  蘇清水律師
            蘇國欽律師
被      告  蔡𦠜    

            蔡蘇月雲

            蔡進家  

            蔡鎂櫻  

            劉蔡桂花

            蔡六海  

            蔡美麗  

            謝雅惠  

            謝美娟  

            謝義章  

            楊李來香

            蔡曾秋香

            曾上明    住○○市○○區○○00號之0               
               身分證統一編號：Z000000000號
            曾秋貴  

            陳曾秋珠

            曾秋惠  

            曾上南  

            蔡素月  

            蔡素秋  

            賴文授  

            賴文吏  

            楊錦雲  

            楊崴淇  


            楊竣順  

            楊琇媚  

            林淑勤  

            林淑鈴  

            林姿妤  

            林成翰  

            徐建勳  

上列當事人間請求分割共有物事件，本院於民國110年3月24日言
詞辯論終結，判決如下：
    主  文
如附表二所示之被告，應就被繼承人蔡福能所遺之臺南市○○區○○
段○○○地號土地應有部分九分之一，辦理繼承登記。
如附表三所示之被告，應就被繼承人蔡水盛所遺之上開土地應有
部分九分之一，辦理繼承登記。
兩造共有之上開土地應予分割如附圖所示：編號Ｗ部分，面積三
百四十八點五二平方公尺，分歸原告單獨取得，編號Ｘ部分，面
積一百一十四點零九平方公尺，分歸被告蔡蘇月雲、蔡進家、蔡
鎂櫻按應有部分保持共有，編號Ｙ部分，面積一百一十四點零九
平方公尺，分歸被告蔡金彪單獨取得，編號Ｚ部分，面積一百一
十四點零九平方公尺，分歸被告蔡𦠜單獨取得。
原告及被告蔡金彪、蔡𦠜、蔡蘇月雲、蔡進家、蔡鎂櫻應依如附
表四所示之金額補償其餘被告。
訴訟費用由兩造按如附表一所示之比例負擔。
    事實及理由
壹、程序事項
    本件被告蔡𦠜、蔡蘇月雲、蔡進家、蔡鎂櫻、劉蔡桂花、蔡
    六海、蔡美麗、謝雅惠、謝美娟、謝義章、楊李來香、蔡曾
    秋香、曾上明、曾秋貴、陳曾秋珠、曾秋惠、曾上南、蔡素
    月、蔡素秋、賴文授、賴文吏、楊錦雲、楊崴淇、楊竣順、
    楊琇媚、林淑勤、林淑鈴、林姿妤、林成翰、徐建勳經合法
    通知，被告蔡𦠜、蔡蘇月雲、蔡進家、蔡鎂櫻、劉蔡桂花、
    蔡六海、蔡美麗、謝雅惠、謝美娟、謝義章、楊李來香、蔡
    曾秋香、曾秋貴、陳曾秋珠、曾秋惠、蔡素月、蔡素秋、賴
    文授、賴文吏、楊錦雲、楊崴淇、楊琇媚、林淑勤、林淑鈴
    、林姿妤、林成翰、徐建勳於歷次言詞辯論期日均未到場，
    被告曾上明、曾上南、楊竣順則未於最後言詞辯論期日到場
    ，核無民事訴訟法第386條所列各款情形，爰依原告之聲請
    ，由其一造辯論而為判決。
貳、實體事項
一、原告起訴主張：
  ㈠訴之聲明：如主文第1至4項所示。
  ㈡臺南市○○區○○段000地號土地（下稱系爭土地）為兩造所共有
    ，面積為690.79平方公尺，應有部分如附表一所示，共有人
    蔡水盛、蔡福能業已死亡，其繼承人及應繼分比例如附表二
    、三所示。系爭土地上有門牌號碼臺南市○○區○○○00號之一
    、二層鐵皮房屋、臺南市○○區○○○00號之三合院，上開房屋
    分別由原告及被告蔡金彪、蔡𦠜、蔡蘇月雲、蔡進家、蔡鎂
    櫻單獨或共同占有使用。又系爭土地上已無空地供建築使用
    ，且本件共有人眾多，系爭土地依附圖所示之分割方法為分
    割，將土地分歸原告及被告蔡金彪、蔡𦠜、蔡蘇月雲、蔡進
    家、蔡鎂櫻取得，其餘26名未分得土地之被告則依歐亞不動
    產估價師聯合事務所109年12月28日估價報告書（下稱系爭
    估價報告書）計算金錢補償之，應屬公平，爰依民法第823
    條第1項、第824條第2項第1款及第3項規定，提起本件訴訟
    。
二、被告方面：
  ㈠蔡金彪：　
　  對如附圖所示之分割方案並無意見，願依系爭估價報告書 
    補償蔡福能之繼承人6萬7,856元、蔡水盛之繼承人6萬7,856
    元、被告徐建勳1萬8,098元。
  ㈡被告蔡𦠜、蔡蘇月雲、蔡進家、蔡鎂櫻：  
    渠等同意如附圖所示之分割方案。
　㈢曾上明、曾上南：
    對分割系爭土地並無意見。　　
  ㈣楊竣順：
    對如附圖所示之分割方案並無意見。
  ㈤被告劉蔡桂花、蔡六海、蔡美麗、謝雅惠、謝美娟、謝義章
    、楊李來香、蔡曾秋香、曾秋貴、陳曾秋珠、曾秋惠、蔡素
    月、蔡素秋、賴文授、賴文吏、楊錦雲、楊崴淇、楊琇媚、
    林淑勤、林淑鈴、林姿妤、林成翰、徐建勳經合法通知，均
    未於言詞辯論期日到場，亦未提出書狀作何聲明或陳述。
三、得心證之理由：
　㈠按法院裁判分割共有物，性質上為共有人間應有部分之交換
    ，自屬處分行為，以各共有人之處分權存在為前提，故提起
    分割共有物之訴，參與分割之當事人以全體共有人為限，而
    各共有人之應有部分應以土地登記簿上所記載者為準。倘共
    有人中有於分割前死亡者，其繼承人因繼承，固於登記前已
    取得不動產物權，惟非經登記不得處分其物權，則在辦畢繼
    承登記前，其繼承人仍不得以共有人身分參與共有物之分割
    ，但為求訴訟經濟起見，可許原告就請求繼承登記及分割共
    有物之訴合併提起，即以一訴請求該死亡之共有人之繼承人
    辦理繼承登記，並請求該繼承人於辦理繼承登記後，與原告
    及其餘共有人分割共有之不動產（最高法院69年台上字第10
    12號判例意旨、最高法院70年度第2次民事庭會議決議參照
    ）。查系爭土地面積690.79平方公尺，係原告、被告蔡金彪
    、蔡𦠜、蔡蘇月雲、蔡進家、蔡鎂櫻、徐建勳及訴外人蔡福
    能、蔡水盛所共有，應有部分如附表一所示，有系爭土地登
    記第一類謄本在卷可參（本院卷第241-245頁）。次查，蔡
    福能已於36年5月31日死亡，其繼承人及應繼分比例如附表
    二所示；蔡水盛業於72年12月31日死亡，其繼承人及應繼分
    比例如附表三所示等情，有繼承系統表、蔡福能、蔡水盛除
    戶謄本、如附表二、三繼承人之戶籍謄本在卷可佐（調解卷
    第87-183頁），堪信屬實。是原告提起本件分割共有物之訴
    ，併予請求蔡福能、蔡水盛之繼承人應就系爭土地之應有部
    分各9分之1辦理繼承登記，自屬有據，應予准許，爰判決如
    主文第1、2項所示。
　㈡按各共有人，除法令另有規定外，得隨時請求分割共有物。
    但因物之使用目的不能分割或契約定有不分割之期限者，不
    在此限；共有物分割之方法，不能協議決定，或於協議決定
    後因消滅時效完成經共有人拒絕履行者，法院得因任何共有
    人之聲請，命為下列之分配：一、以原物分配於各共有人。
    但各共有人均受原物之分配顯有困難者，得將原物分配於部
    分共有人。以原物為分配時，如共有人中有未受分配，或不
    能按其應有部分受分配者，得以金錢補償之，因共有人之利
    益或其他必要情形，得就共有物之一部分仍維持共有，民事
    訴訟法第823條第1項、第824條第2項第1款、第3、4項分別
    定有明文。查本件系爭土地之使用分區屬鄉村區，使用地類
    別為乙種建築用地，並無因物之使用目的不能分割等情，有
    臺南市新化地政事務所108年8月28日所測字第1080077325號
    函在卷可佐（本院卷第31-32頁），又兩造並無訂立契約約
    定有不分割之期限，且無法協議分割，故原告提起分割兩造
    共有之系爭土地，自屬正當。
　㈢按法院定共有物分割之方法，固可由法院自由裁量，惟應斟
    酌各共有人之意願、利害關係、共有物之性質、分割後之經
    濟效用及公共利益等為公平決定（最高法院81年度台上字第
    16號判決、89年度台上字第724號判決可資參照）。查系爭
    土地上南側坐落原告所有之臺南市○○區○○○00號之房屋，但
    該門牌有2棟二樓高之鐵皮磚造建物，目前由原告及其家人
    居住使用，另1棟建物作為倉庫使用。系爭土地北側則坐落
    臺南市○○區○○○00號之一層樓三合院，目前由被告蔡金彪、
    蔡𦠜、蔡蘇月雲、蔡進家、蔡鎂櫻居住使用。系爭土地僅有
    東側臨3米寬的巷道可供出入等情，經本院會同原告至現場
    勘驗明確，製有勘驗測量筆錄、現場簡圖、現場照片、臺南
    市新化地政事務所109年1月31日土地複丈成果圖在卷可參（
    本院卷第79-99頁、第107頁），堪認為真。
　㈣本院審酌原告主張如附圖所示之分割方案，獲得被告蔡金彪
    、蔡𦠜、蔡蘇月雲、蔡進家、蔡鎂櫻、楊竣順之同意，被告
    曾上明、曾上南則無意見，而分割後各共有人所取得之土地
    面積與應有部分之比例相同，且原告及被告蔡金彪、蔡𦠜、
    蔡蘇月雲、蔡進家、蔡鎂櫻居住使用之上開房屋，均坐落在
    其各分配取得之土地上，可就上開房屋繼續使用而無須拆除
    ；另未分得土地之共有人亦可依附表四所示獲得金錢補償，
    實有利於發揮土地利用之經濟價值及便利性，合乎分割後土
    地之整體效益及共有人全體之利益，實為可採。而其餘被告
    均未到庭或提出書狀主張其他之分割方案，本院自無法予以
    審酌。
四、綜上所述，系爭土地依其使用目的並非不能分割，共有人間
    亦無不能分割之約定，然迄今未能協議分割，本院審酌系爭
    土地之現有使用狀況、對外通行問題、位置、形狀、分割後
    之土地利用效益及兩造所獲之利益等一切情狀，認原告主張
    如附圖所示分割方案符合土地分割之經濟效用及共有人全體
    之利益，堪認係適當、公允之分割方法，爰准予分割系爭土
    地如主文第3、4項所示。
五、末按訴訟費用，由敗訴之當事人負擔；因共有物分割、經界
    或其他性質上類似之事件涉訟，由敗訴當事人負擔訴訟費用
    顯失公平者，法院得酌量情形，命勝訴之當事人負擔其一部
    ；共同訴訟人，按其人數，平均分擔訴訟費用，民事訴訟法
    第78條、第80條之1分別定有明文。查分割共有物事件本質
    上並無訟爭性，乃由本院斟酌何種分割方案較能增進共有物
    之經濟效益，並兼顧兩造之利益，以決定適當之分割方法。
    本件因兩造均獲得利益，如僅由敗訴之原告負擔，本院認為
    顯失公平，爰依兩造獲得之利益及就系爭土地應有部分之比
    例確定訴訟費用之負擔如主文第5項所示。
六、據上論結，本件原告之訴為有理由，依民事訴訟法第80條之
    1、第385條第1項前段，判決如主文。
中　　華　　民　　國　　110 　年　　4 　 月　  16 　　日
                  民事第五庭　法  官　陳尹捷
以上正本係照原本作成。
如不服本判決，應於判決送達後20日內，向本院提出上訴狀並表
明上訴理由，如於本判決宣示後送達前提起上訴者，應於判決送
達後20日內補提上訴理由書（須附繕本）。
如委任律師提起上訴者，應一併繳納上訴裁判費。  　　　　　
中　　華　　民　　國　　110 　年　　4 　　月　　16　　日
                              書記官　曾美滋    
附表一：
編號 共　有　人 應有部分及訴訟費用分擔比例  1  蔡福能之繼承人 (詳如附表二) 1/9 2 蔡水盛之繼承人 (詳如附表三) 1/9 3 蔡金彪 4/27 4 蔡𦠜 4/27 5 蔡金旺 1/3 6 蔡蘇月雲 4/135   7 蔡進家 8/135   8 蔡鎂櫻 4/135   9 徐建勳 4/135 
附表二：
蔡　福　能　之　繼　承　人   編號 被    告 應繼分比例 1 楊李來香 1/25 2 蔡曾秋香 1/30 3 曾上明 1/30 4 曾秋貴 1/30 5 陳曾秋珠 1/30 6 曾秋惠 1/30 7 曾上南 1/30 8 蔡素月 1/10 9 蔡素秋 1/10 10 賴文授 1/10 11 賴文吏 1/10 12 楊錦雲 1/25 13 楊崴淇 1/25 14 楊竣順 1/25 15 楊琇媚 1/25 16 林淑勤 1/15 17 林淑鈴 1/15 18 林姿妤 1/30 19 林成翰 1/30 
附表三：
蔡　水　盛　之　繼　承　人   編號 被    告 應繼分比例 1 劉蔡桂花 1/4 2 蔡六海 1/4 3 蔡美麗 1/4 4 謝雅惠 1/12 5 謝美娟 1/12 6 謝義章 1/12 
附表四：
應提供補償人 應　　受　　補　　償　　人   應提供補償金額合計  蔡福能之繼承人 (詳如附表二) 蔡水盛之繼承人 (詳如附表三) 徐建勳  蔡金彪 6萬7,856元 6萬7,856元 1萬8,098元 15萬3,810元 蔡𦠜 6萬7,856元 6萬7,856元 1萬8,098元 15萬3,810元 蔡金旺 74萬1,067元 74萬1,067元 19萬7,649元 167萬9,783元 蔡蘇月雲 4萬0,739元 4萬0,739元 1萬0,866元 9萬2,344元 蔡進家 8萬1,478元 8萬1,478元 2萬1,731元 18萬4,687元 蔡鎂櫻　 4萬0,739元 4萬0,739元 1萬0,866元 9萬2,344元 應受補償金額合計 103萬9,735元 103萬9,735元 27萬7,308元 235萬6,778元